---
title: "TP1"
author: "Cristian Salinas"
date: "2023-10-07"
output: html_document
---

```{r setup, include=FALSE}
knitr::opts_chunk$set(echo = TRUE)
```

```{r}
library("readxl")
library('tidyverse')
library('here')
```

```{r}
library(readxl)#lectura
library(dplyr) #manipulacion de datos
library(kableExtra) #tablas
library(ggplot2) #graficos
library(tidyverse) #manipulacion de datos
library(ggpubr) #para juntar
library(ggforce) # grafico de violin y jitter
library(GGally) # ggpairs
library(corrplot) # para correlogramas
```

```{r}
here::here()
```

## Ejercicio 1 (Transformaciones de datos).

Seis candidatas son evaluadas para el puesto de recepcionista en una em- presa, para ello pasan por dos entrevistas. En la primera las evalúa el responsa- ble de recursos humanos de la empresa (juez 1) y en la segunda el responsable del área de la cual van a depender (juez 2). La asignación de puntajes es en cordialidad, presencia y manejo de idiomas. Los puntajes asignados indepen- dientemente por estos jueces se encuentran en el archivo recepcionistas.xls.


### Lectura y Transformación de Datos

(a) Calcule en promedio por juez de cada una de las aspirantes. ¿Cuál le parece que seleccionaría cada uno de ellos? ¿Existe coincidencia?

```{r}
recepcionistas <- read_excel("recepcionistas.xls")
```

```{r}
glimpse(recepcionistas)
```

Se puede observar la existencia de espacios en los nombres de las columnas. A continuación se cambia el nombre de las columnas para un mejor desarrollo.

```{r}
colnames(recepcionistas) <- gsub(" ", "", colnames(recepcionistas))
```

```{r}
colnames(recepcionistas)
```

```{r}
recepcionistas %>% head()
```

En el dataset original se puede observar que no esta en un formato adecuado para un analisis de datos usando la filosofia Tidy. Por ello, se transforman los datos para responder las preguntas del trabajo practico de una manera mas practica.

```{r}
recep_tidy = recepcionistas %>%  pivot_longer(cols = 2:7, # Columnas que deseas transformar
               names_to = "Variable",   # Nombre de la nueva columna de variables
               values_to = "Puntuacion") %>% # Nombre de la nueva columna que tendra los valores
  separate_wider_delim(Variable, delim = ".", names = c("rubro", "juez")) %>% # Se separan la columna Variable en 2 variables
  mutate(candidatos = as.factor(candidatos), # las variables categorias se pasan a tipo factor.
         rubro = as.factor(rubro),
         juez = as.factor(juez))
```

```{r}
recep_tidy %>% head(5)
```

### a. Calcule en promedio por juez de cada una de las aspirantes. ¿Cuál le parece que seleccionaría cada uno de ellos? ¿Existe coincidencia?

```{r warning=FALSE, message=FALSE}
recep_tidy %>% 
  group_by(juez, candidatos) %>% 
  summarise(promedio = mean(Puntuacion)) %>% 
  pivot_wider(names_from = juez, values_from = promedio)
```

```{r warning=FALSE, message=FALSE}
recep_tidy %>% 
  group_by(juez, candidatos) %>% 
  summarise(promedio = mean(Puntuacion)) %>% 
  filter(juez =="juez1") %>% 
  arrange(-promedio)

recep_tidy %>% 
  group_by(juez, candidatos) %>% 
  summarise(promedio = mean(Puntuacion)) %>% 
  filter(juez =="juez2") %>% 
  arrange(-promedio)

```
```{r warning=FALSE, message=FALSE}
recep_tidy %>% 
  group_by(juez, candidatos) %>% 
  summarise(promedio = mean(Puntuacion)) %>% 
  ggplot(aes(x=candidatos, y = promedio))+
  geom_col(aes(fill=juez))+
  facet_wrap(~juez, ncol=2)
```


Calcule el promedio de cada una de las aspirantes tomando en cuenta todos los rubros y ambos jueces.

```{r}
recep_tidy %>% 
  group_by(candidatos) %>% 
  summarise(promedio = mean(Puntuacion)) %>% 
  arrange(-promedio)
```

Transformar las puntuaciones observadas de modo tal que cada una de las seis variables tenga media 0 y dispersión 1. ¿Cuál sería el objetivo de esta transformación?

```{r}
recep_tidy %>% 
  pivot_wider(names_from = c(rubro, juez), values_from = Puntuacion) %>% 
  mutate(cord_juez1 = scale(cord_juez1),
         pres_juez1 = scale(pres_juez1),
         idiom_juez1 = scale(idiom_juez1),
         cord_juez2 = scale(cord_juez2),
         pres_juez2 = scale(pres_juez2),
         idiom_juez2 = scale(idiom_juez2))
```

```{r}
cbind(recepcionistas$candidatos, data.frame(scale(recepcionistas[,2:7])) )
```

```{r}
recep_tidy %>% 
  group_by(juez, candidatos) %>% 
  summarise(promedio = mean(Puntuacion)) %>% 
  pivot_wider(names_from = juez, values_from = promedio) %>% 
  mutate(juez1 = scale(juez1), 
         juez2 = scale(juez2))
```

```{r}
cbind(recepcionistas$candidatos, recepcionistas[, c(1, 5:7)] %>% mutate(promedio_J2 = (recepcionistas$cord.juez2+recepcionistas$pres.juez2+recepcionistas$idiom.juez2)/3)  %>% select(promedio_J2) %>% scale() %>% data.frame() )

```

```{r}
cbind(recepcionistas$candidatos, recepcionistas[, c(1, 2:4)] %>% 
        mutate(promedio_J1 = (recepcionistas$cord.juez1+recepcionistas$pres.juez1+recepcionistas$idiom.juez1)/3) %>%
        select(promedio_J1) %>% 
        scale() %>% 
        data.frame())
```

```{r}
recep_tidy %>% ggplot(aes(x=Puntuacion, y = candidatos, fill = juez)) + 
  geom_boxplot() 
```

```{r}
ggplot(recep_tidy,aes(x=rubro,y=Puntuacion,color=candidatos))+
  geom_line(aes(group =candidatos))+ 
  labs(title = "juez 1") + 
  theme(axis.text.x  = element_text(angle=90))+
  facet_row(~juez)
```

## Ejercicio 2

```{r}
internet = read_excel("Internet2013.xls")
```

```{r}
scale(internet$Temperatura)
```

Clasificar las variables de la base. Para las variables numéricas construir un gráfico de coordenadas paralelas.

```{r}
internet %>% select(Nacionalidad,
                    Edad,
                    Estatura,
                    Uso,
                    Temperatura,
                    Autos,
                    Cigarrillos) %>% 
  mutate_if(is.numeric, ~scale(.)) %>% 
  pivot_longer(names_to ="Variable", values_to = 'Valor', cols = 2:7) %>% 
  ggplot(aes(x=Valor, y= Variable, fill = Nacionalidad))+
  geom_boxplot(alpha=0.5)

Construir la tabla de frecuencias de la variable sexo. ¿Hay algún valor que llame la atención? ¿Qué tipo de error considera que es?

unique(internet$Sexo)
```

```{r}
table(internet$Sexo)
```

```{r}
internet %>% ggplot(aes(x=Sexo))+geom_bar()
```

Ordenar los datos por la variable Edad. ¿Encontró algún valor extraño? ¿Qué tipo de error puede ser? item Construir la tabla de frecuencias de la variable Sitio. ¿Encuentra algún valor que le llame la atención? ¿Qué tipo de error puede ser?

```{r}
internet$Edad %>% summary()
```

```{r}
internet %>% arrange(Edad) %>% select(Edad)
```

```{r}
internet %>% filter(Edad >=0)
```

```{r}
table(internet$Sitio)
```

```{r}
k = 10 * log(nrow(internet))#dixo
k2 = 1 + 3.322 * log(nrow(internet))#strudges
```

```{r}
internet %>% select(Temperatura) %>% 
  mutate(intervalos = cut(Temperatura, breaks  = k2)) %>% 
  group_by(intervalos) %>%
  summarise(fi = n()) %>%
  mutate(f = fi / sum(fi) * 100)
```

```{r}
internet %>% select(Temperatura) %>% ggplot(aes(x=Temperatura))+
  geom_histogram(bins = round(k2), fill = 'blue', color='black')
```

```{r}
internet$Autos %>% summary()
```

```{r}
internet %>% select(Autos) %>% ggplot(aes(x=Autos))+
  geom_boxplot(fill = 'blue', color='black')
```

```{r}
cut(internet$Autos, breaks  = k)
```

```{r}
internet %>% select(Autos) %>% 
  mutate(intervalos = cut(Autos, breaks  = k)) %>% 
  group_by(intervalos) %>%
  summarise(fi = n()) %>%
  mutate(f = fi / sum(fi) * 100)
```

```{r}
internet %>% summary()
```

g

```{r}
internet %>% select(Nacionalidad,
                    Edad,
                    Estatura,
                    Uso,
                    Temperatura,
                    Autos,
                    Cigarrillos) %>% 
  mutate_if(is.numeric, ~scale(.)) %>% 
  pivot_longer(names_to ="Variable", values_to = 'Valor', cols = 2:7) %>% 
  ggplot(aes(x=Valor, y= Variable))+
  geom_boxplot(alpha=0.5)
```

```{r}
ggplot(internet, aes(x=Estatura)) + geom_boxplot()
```

```{r}
q3 = quantile(internet$Estatura, 0.75)
q1 = quantile(internet$Estatura, 0.25)
riq = IQR(internet$Estatura)
```

```{r}
#1.5 veces es salvaje
#3 veces es severo

li_salvaje = (q1- 1.5 * riq)[[1]]
ls_salvaje = as.numeric(q3 +1.5 * riq )

li_severo = (q1- 3 * riq)[[1]]
ls_severo = (q3 +3 * riq )[[1]]

```

```{r}

internet$Estatura[internet$Estatura > ls_salvaje]

```

```{r}
internet%>% filter(Estatura > ls_salvaje) %>% 
  select(Estatura)
```

```{r}
internet %>% select(Estatura) %>% 
  mutate(salvaje = (Estatura < li_salvaje | Estatura > ls_salvaje )) %>% 
  filter(salvaje == TRUE)
```

```{r}
internet %>% select(Estatura) %>% 
  mutate(salvaje = (Estatura < li_salvaje | Estatura > ls_salvaje),
         severo = (Estatura < li_severo | Estatura > ls_severo) ) %>% 
  count(severo, salvaje)
```

## Ejercicio 3

```{r}
gorriones <- read_excel("gorriones.xlsx")
```

```{r}
gorriones %>% head(3)
```

```{r}
gorriones %>% summary()
```

(a) Indicar en cada caso de que tipo de variable se trata. Pajaro : ID Sobrevida : Factor

```{r}
str(gorriones)
```

```{r}
gorriones = gorriones %>% 
  mutate(sobrevida = as.factor(sobrevida))

gorriones %>% head(3)
```

```{r}

```

```{r}
gorriones %>% 
  select(humero, cabeza, sobrevida) %>% #columnas
  filter(humero > 18, cabeza < 50) %>% # filas
  mutate(nuevoColumna = humero **2, 
         nuevaColumna2 = nuevoColumna /2,
         humero = humero/100) %>% # crea columnas calculadad o editadas
  group_by(sobrevida) %>% #siempre desp del GBy viene una f(X) de transformacion o agregacion
  #summarise_all(mean)
  summarise(promedio = mean(humero), 
            desvio = sd(humero))

#verbos
# Select => columnas
# filter => filas
# mutate
# group by
# summarise
```

(b) Confeccionar un informe para cada variable( univariado). <https://cran.r-project.org/web/packages/summarytools/vignettes/introduction.html>

```{r}
library(summarytools)
```

```{r}
gorriones %>% summary()
```

```{r}
descr(gorriones)
```

```{r}
dfSummary(gorriones)
```

```{r}
dfSummary(gorriones) %>% view()
```

(c) Realizar en el caso que corresponda un histograma. Ensayar el número de intervalos que conviene en cada variable, indicar si utiliza algún criterio.

```{r}
k = 10 * log(nrow(gorriones))#dixo
k2 = 1 + 3.322 * log(nrow(gorriones))#strudges
hlargoT = 3.49 * sd(gorriones$largototal) * nrow(gorriones)**-(1/3)
```

Ejemplo GGPLOT

```{r}
ggplot(gorriones   ,    aes(x=largototal, y = humero))  +
  geom_point(aes( color = extension, size = extension, shape = sobrevida))+
  geom_line()

```

```{r}
#colnames(gorriones)[c(2,3,4,5,6)]
ggplot(gorriones, aes(x=largototal)) +
  geom_histogram(bins = round(k2),fill = 'red', color='black')
  

```

```{r}
ggplot(gorriones, aes(x=largototal)) +
    geom_histogram(binwidth = hlargoT, fill = 'red', color='black' )
```

(d) Realizar un boxplot comparativo para cada una de estas variables par- ticionando por el grupo definido por la supervivencia. ¿Le parece que alguna de estas variables está relacionada con la supervivencia, es decir que toma valores muy distintos en ambos grupos? Analizar en todos los casos la presencia de outliers.

```{r}
ggplot(gorriones, aes(x= humero, y = sobrevida)) +
  geom_boxplot()
```

```{r}
recepcionistas %>% pivot_longer(cols = 2:7, names_to = 'rubrojuez', values_to = 'valores') %>% 
  separate_wider_delim(rubrojuez, delim = ".", names = c("rubro", "juez"))
  
```

#Ojo!!, las variables estan transformadas

```{r}
gorriones %>% select(largototal,
                    extension,
                    cabeza,
                    humero,
                    esternon,
                    sobrevida) %>% 
  mutate_if(is.numeric, ~scale(.)) %>% 
  pivot_longer(names_to ="Variable", values_to = 'Valor', cols = 1:5) %>% 
  ggplot(aes(x=Valor, y= Variable, fill = sobrevida))+
  geom_boxplot(alpha=0.5)
```

```{r}
gorriones %>% select(largototal,
                    extension,
                    cabeza,
                    humero,
                    esternon,
                    sobrevida) %>% 
  mutate_if(is.numeric, ~scale(.)) %>% 
  pivot_longer(names_to ="Variable", values_to = 'Valor', cols = 1:5) %>% 
  ggplot(aes(x=Valor, y= Variable, fill = sobrevida))+
  geom_boxplot(alpha=0.5)
```

(e) Construir gráficos bivariados para las todas las variables, particionan- do por el grupo de supervivencia (un color para cada grupo). ¿Observa alguna regularidad que pueda explicar la supervivencia?

```{r}
library(GGally)
```

```{r}

ggpairs(gorriones, columns = 2:7, aes(color=sobrevida, alpha=0.5))
```

```{r}
ggplot(gorriones, aes(x=largototal, y = extension, color=sobrevida))+
  geom_point(alpha=0.7)+
  geom_smooth(method = lm )
```

(f) Construir la matriz de diagramas de dispersión. ¿Considera que algún par de estas medidas están relacionadas? Estudiar si la asociación de al- gunas de estas medidas es diferente en alguno de los grupos.

```{r}
library("ggcorrplot")
#http://www.sthda.com/english/wiki/ggcorrplot-visualization-of-a-correlation-matrix-using-ggplot2
```

```{r}
cor(gorriones[,2:6])
```

```{r}

ggcorrplot(cor(gorriones[,2:6]), hc.order = TRUE, type = "lower",
   lab = TRUE)
```

## Ejercicio 4

```{r}
razaperros <- read_excel("razaperros.xls")
```

(a) Realizar un gráfico de estrellas por raza (utilizando las variables tamaño, peso, velocidad, inteligencia y afectividad.

```{r}
razaperros
```

```{r}
ggplot(data = razaperros, aes(x = inteligencia)) + geom_bar(fill = "lightblue", colour = "black")+ coord_polar() + 
  facet_wrap(~raza)
```

```{r}
stars(razaperros[,2:6], full=F, cex=0.8, flip.labels = T, labels = razaperros$raza, col.stars = cm.colors(9))
```

```{r}
library(fmsb)
```

```{r}
#raza
raza = razaperros[2,2:7]
data <- rbind(rep(3,6) , rep(0,6) , raza)
 
# Check your data, it has to look like this!
# head(data)

# The default radar chart 
radarchart(data)
```

```{r}
data <- as.data.frame(matrix( sample( 2:20 , 10 , replace=T) , ncol=10))
colnames(data) <- c("math" , "english" , "biology" , "music" , "R-coding", "data-viz" , "french" , "physic", "statistic", "sport" )

data$individual <- c("individual1", "individual2", "individual3")

# El primer individuo
data[1, 1:10] <- c( 20 , 10 , 14 , 8 , 2 , 8 , 4 , 4 , 19 , 14 )

# El segundo individuo
data[2, 1:10] <- c( 10 , 5 , 10 , 4 , 20 , 15 , 8 , 9 , 12 , 17 )

# El tercero individuo
data[3, 1:10] <- c( 5 , 14 , 14 , 8 , 4 , 9 , 4 , 4 , 10 , 12 )

```
