---
title: "TP1"
author: "Cristian Salinas"
date: "2023-10-07"
output: html_document
---

```{r setup, include=FALSE,  warning=FALSE, message=FALSE}
knitr::opts_chunk$set(echo = TRUE)
```

```{r warning=FALSE, message=FALSE}
library("readxl")
library('tidyverse')
library('here')
```

```{r warning=FALSE, message=FALSE}
library(readxl)#lectura
library(dplyr) #manipulacion de datos
library(kableExtra) #tablas
library(ggplot2) #graficos
library(tidyverse) #manipulacion de datos
library(ggpubr) #para juntar
library(ggforce) # grafico de violin y jitter
library(GGally) # ggpairs
library(corrplot) # para correlogramas
```

```{r}
here::here()
```

## Ejercicio 1 (Transformaciones de datos).

Seis candidatas son evaluadas para el puesto de recepcionista en una em- presa, para ello pasan por dos entrevistas. En la primera las evalúa el responsa- ble de recursos humanos de la empresa (juez 1) y en la segunda el responsable del área de la cual van a depender (juez 2). La asignación de puntajes es en cordialidad, presencia y manejo de idiomas. Los puntajes asignados indepen- dientemente por estos jueces se encuentran en el archivo recepcionistas.xls.

### Lectura y Transformación de Datos

(a) Calcule en promedio por juez de cada una de las aspirantes. ¿Cuál le parece que seleccionaría cada uno de ellos? ¿Existe coincidencia?

```{r}
recepcionistas <- read_excel("recepcionistas.xls")
```

```{r}
glimpse(recepcionistas)
```

Se puede observar la existencia de espacios en los nombres de las columnas. A continuación se cambia el nombre de las columnas para un mejor desarrollo.

```{r}
colnames(recepcionistas) <- gsub(" ", "", colnames(recepcionistas))
```

```{r}
colnames(recepcionistas)
```

```{r}
recepcionistas %>% head()
```

En el dataset original se puede observar que no esta en un formato adecuado para un analisis de datos usando la filosofia Tidy. Por ello, se transforman los datos para responder las preguntas del trabajo practico de una manera mas practica.

```{r}
recep_tidy = recepcionistas %>%  pivot_longer(cols = 2:7, # Columnas que deseas transformar
               names_to = "Variable",   # Nombre de la nueva columna de variables
               values_to = "Puntuacion") %>% # Nombre de la nueva columna que tendra los valores
  separate_wider_delim(Variable, delim = ".", names = c("rubro", "juez")) %>% # Se separan la columna Variable en 2 variables
  mutate(candidatos = as.factor(candidatos), # las variables categorias se pasan a tipo factor.
         rubro = as.factor(rubro),
         juez = as.factor(juez))
```

```{r}
recep_tidy %>% head(5)
```

### a. Calcule en promedio por juez de cada una de las aspirantes. ¿Cuál le parece que seleccionaría cada uno de ellos? ¿Existe coincidencia?

```{r warning=FALSE, message=FALSE}
recep_tidy %>% 
  group_by(juez, candidatos) %>% 
  summarise(promedio = mean(Puntuacion)) %>% 
  pivot_wider(names_from = juez, values_from = promedio)
```

```{r warning=FALSE, message=FALSE}
recep_tidy %>% 
  group_by(juez, candidatos) %>% 
  summarise(promedio = mean(Puntuacion)) %>% 
  filter(juez =="juez1") %>% 
  arrange(-promedio) %>% head(1)

recep_tidy %>% 
  group_by(juez, candidatos) %>% 
  summarise(promedio = mean(Puntuacion)) %>% 
  filter(juez =="juez2") %>% 
  arrange(-promedio)%>% head(1)

```

```{r warning=FALSE, message=FALSE}
recep_tidy %>% 
  group_by(juez, candidatos) %>% 
  summarise(promedio = mean(Puntuacion)) %>% 
  ggplot(aes(x=candidatos, y = promedio))+
  geom_col(aes(fill=juez))+
  facet_wrap(~juez, ncol=2)
```

**Respuesta: las candidatas elegidas fueron Mariana (Juez1) y Maia(Juez2)**

### b. Calcule el promedio de cada una de las aspirantes tomando en cuenta todos los rubros y ambos jueces.

```{r}
recep_tidy %>% 
  group_by(candidatos) %>% 
  summarise(promedio = mean(Puntuacion)) %>% 
  arrange(-promedio)
```

### c. Transformar las puntuaciones observadas de modo tal que cada una de las seis variables tenga media 0 y dispersión 1. ¿Cuál sería el objetivo de esta transformación?

```{r}
recep_tidy %>% 
  pivot_wider(names_from = c(rubro, juez), values_from = Puntuacion) %>% 
  mutate(cord_juez1 = scale(cord_juez1),
         pres_juez1 = scale(pres_juez1),
         idiom_juez1 = scale(idiom_juez1),
         cord_juez2 = scale(cord_juez2),
         pres_juez2 = scale(pres_juez2),
         idiom_juez2 = scale(idiom_juez2))
```
***Respuesta: El objetivo de esta transformación es hacer comparables los valores de ambos jueces en todos los rubros. ***

### d. Transformar las puntuaciones de modo tal que cada candidata tenga para cada juez media 0 y dispersión 1. ¿Cuál sería el objetivo de esta transfor- mación?

```{r warning=FALSE, message=FALSE}
recep_tidy %>% 
  group_by(juez, candidatos) %>% 
  summarise(promedio = mean(Puntuacion)) %>% 
  pivot_wider(names_from = juez, values_from = promedio) %>% 
  mutate(juez1 = scale(juez1), 
         juez2 = scale(juez2))
```
### e. Grafique los perfiles multivariados de cada una de las candidatas para ambas transformaciones. ¿Qué observa?

#### Sin transformar.
```{r}
recep_tidy %>% ggplot(aes(x=Puntuacion, y = candidatos, fill = juez)) + 
  geom_boxplot() 
```

```{r}
ggplot(recep_tidy,aes(x=rubro,y=Puntuacion,color=candidatos))+
  geom_line(aes(group =candidatos))+ 
  labs(title = "juez 1") + 
  theme(axis.text.x  = element_text(angle=90))+
  facet_row(~juez)
```
#### Con Variables Transformadas

```{r}
recep_tidy %>% 
  pivot_wider(names_from = c(rubro, juez), values_from = Puntuacion) %>% 
  mutate(cord_juez1 = scale(cord_juez1),
         pres_juez1 = scale(pres_juez1),
         idiom_juez1 = scale(idiom_juez1),
         cord_juez2 = scale(cord_juez2),
         pres_juez2 = scale(pres_juez2),
         idiom_juez2 = scale(idiom_juez2)) %>% 
        pivot_longer(cols = 2:7, # Columnas que deseas transformar
               names_to = "Variable",   # Nombre de la nueva columna de variables
               values_to = "Puntuacion") %>% # Nombre de la nueva columna que tendra los valores
  separate_wider_delim(Variable, delim = "_", names = c("rubro", "juez")) %>% # Se separan la columna Variable en 2 variables
  mutate(candidatos = as.factor(candidatos), # las variables categorias se pasan a tipo factor.
         rubro = as.factor(rubro),
         juez = as.factor(juez))%>% 
  ggplot(aes(x=Puntuacion, y = candidatos, fill = juez)) + 
  geom_boxplot() 
```

```{r}
recep_tidy %>% 
  pivot_wider(names_from = c(rubro, juez), values_from = Puntuacion) %>% 
  mutate(cord_juez1 = scale(cord_juez1),
         pres_juez1 = scale(pres_juez1),
         idiom_juez1 = scale(idiom_juez1),
         cord_juez2 = scale(cord_juez2),
         pres_juez2 = scale(pres_juez2),
         idiom_juez2 = scale(idiom_juez2)) %>% 
        pivot_longer(cols = 2:7, # Columnas que deseas transformar
               names_to = "Variable",   # Nombre de la nueva columna de variables
               values_to = "Puntuacion") %>% # Nombre de la nueva columna que tendra los valores
  separate_wider_delim(Variable, delim = "_", names = c("rubro", "juez")) %>% # Se separan la columna Variable en 2 variables
  mutate(candidatos = as.factor(candidatos), # las variables categorias se pasan a tipo factor.
         rubro = as.factor(rubro),
         juez = as.factor(juez)) %>% 
  ggplot(aes(x=rubro,y=Puntuacion,color=candidatos))+
  geom_line(aes(group =candidatos))+ 
  labs(title = "juez 1") + 
  theme(axis.text.x  = element_text(angle=90))+
  facet_row(~juez)
```
```{r warning=FALSE, message=FALSE}
recep_tidy %>% 
  group_by(juez, candidatos) %>% 
  summarise(promedio = mean(Puntuacion)) %>% 
  pivot_wider(names_from = juez, values_from = promedio) %>% 
  mutate(juez1 = scale(juez1), 
         juez2 = scale(juez2)) %>% 
  pivot_longer(cols=2:3, names_to = 'juez', values_to = 'valor') %>% 
  ggplot(aes(y= juez, x = valor, fill= juez))+
  geom_boxplot()
```

***Respuesta: La primera transformacion (6 columnnas) es útil para comparar las puntuaciones individuales de cada candidata y rubro. Mientras que la segunda transformación es util para comprar en promedio la puntuación de los jueces*** 


## Ejercicio 2

(Tipos de variables resúmenes: (Datos: Internet. 2013)). Se han registrado sobre 1500 individuos las variables siguientes:
ID: número de identificación del registro. Nacionalidad
Edad: cumplida en años
Sexo: Masculino (1) Femenino (2) Estatura: en m
Sitio: sitio preferido al que se conecta; 1- chat 2 - correo electrónico 3- buscadores 4 – software 5 – música 6 – deportes 7 - otros
Uso: Tiempo de uso promedio por día en minutos
Temperatura: media anual de la zona de residencia
Autos: cantidad de autos en la manzana donde reside
Cigarrillos: Cantidad de cigarrillos consumidos mientras utiliza Internet

```{r}
internet = read_excel("Internet2013.xls")
```

Gráfico de cajas de explorar las variables. Tener en cuenta que están escaladas.
```{r}
internet %>% select(Nacionalidad,
                    Edad,
                    Estatura,
                    Uso,
                    Temperatura,
                    Autos,
                    Cigarrillos) %>% 
  mutate_if(is.numeric, ~scale(.)) %>% 
  pivot_longer(names_to ="Variable", values_to = 'Valor', cols = 2:7) %>% 
  ggplot(aes(x=Valor, y= Variable, fill = Nacionalidad))+
  geom_boxplot(alpha=0.5)
```
### a. Clasificar las variables de la base. Para las variables numéricas construir un gráfico de coordenadas paralelas.

***Respuesta: Tipo de datos en variables de la base de datos.***
```{r}
str(internet)
```

```{r}
internet$Nacionalidad = as.factor(internet$Nacionalidad)
```

```{r}
sitios = data.frame(id=c(1,2,3,4,5,6,7), Sitio= c("chat", "email", "buscadores", "software", "musica", "deportes", "otros"))
sitios
```
Se realizó un left_join() para agregar los valores respectivos a cada Sitio.

```{r}
internet %>% left_join(sitios, by=c("Sitio"= "id"))
```

***Respuesta: Grafico de coordenadas Paralelas.***

```{r}
internet %>% select(Nacionalidad,
                    Edad,
                    Estatura,
                    Uso,
                    Temperatura,
                    Autos,
                    Cigarrillos) %>% 
  mutate_if(is.numeric, ~scale(.)) %>% 
  group_by(Nacionalidad) %>%
  summarize_all(mean) %>% 
  pivot_longer(cols = 2:7, values_to = 'valor', names_to = 'variable_std') %>% 
  ggplot(aes(x=variable_std, y = valor, group= Nacionalidad, color=Nacionalidad))+
  geom_line()+
  geom_point()
```


```{r}
#gráfico de coordenadas paralelas
internet %>% select(Nacionalidad,
                    Edad,
                    Estatura,
                    Uso,
                   Temperatura,
                    Autos,
                    Cigarrillos) %>% 
  mutate_if(is.numeric, ~scale(.)) %>% 
  group_by(Nacionalidad) %>%
  summarize_all(mean) %>% 
  ggparcoord(columns = 2:7,  # Variables on x-axis
             groupColumn = "Nacionalidad", #Variable on y-axis 
             alphaLines = 0.7)
```
Gráfico de Coordenadas Paralelas tipico.
```{r}
internet %>% 
  ggparcoord(columns = 2:7,  alphaLines = 0.1, boxplot = T)
```

### b. Construir la tabla de frecuencias de la variable sexo. ¿Hay algún valor que llame la atención? ¿Qué tipo de error considera que es?

```{r }
library(summarytools)
```

***Rta: Tabla de Frecuencias para Sexo***
```{r}
freq(internet$Sexo)
```
***Rta: Tabla de Frecuencias para Sexo, version rbase***
```{r}
table(internet$Sexo) #counts the frequency of each unique value or combination of values in one or more categorical variables and presents the counts in a tabular format
```

```{r, echo = FALSE, out.width='100%', fig.align='center'}

internet %>% ggplot(aes(x=Sexo, fill = as.factor(Sexo))) +
  geom_bar() +
  labs(title="Tabla de Frecuencias", y='Cantidad Observaciones', x= 'Sexo', fill='Sexo') +
  scale_fill_brewer(palette = "Set1")
  #scale_fill_manual(values = c("0" = "blue", "1" = "green", "2" = "red"))
#https://ggplot2-book.org/scales-colour
```
***Rta: Error de tipeo, hay un valor de Sexo = 0***

### c1. Ordenar los datos por la variable Edad. ¿Encontró algún valor extraño? ¿Qué tipo de error puede ser? Idem Construir la tabla de frecuencias de la variable Sitio. ¿Encuentra algún valor que le llame la atención? ¿Qué tipo de error puede ser?

Resumen de Edad:
```{r}
internet$Edad %>% summary()
```

```{r}
internet %>% 
  group_by(Edad) %>% 
  summarise(Frecuencia = n()) %>% 
  arrange(-Edad)
```
Para explorar la variable por nacionalidad.
```{r}
internet %>% 
  select(Edad, Nacionalidad) %>% 
  ggplot(aes(x=Edad, fill= Nacionalidad))+
  geom_histogram(bins = 20)+
  facet_wrap(~Nacionalidad)
```

¿Encontró algún valor extraño? ¿Qué tipo de error puede ser? 
Según el criterio de 6 sigmas se detectaron los siguientes valores atipicos. 
```{r}
internet %>% 
  select(Edad) %>% 
  mutate( Edad2 = scale(Edad)) %>% 
  filter(Edad2< -3 | Edad2 > 3) %>% arrange(Edad)
```
Los valores erroneos pueden ser los siguientes.
```{r}
internet %>% filter(Edad < 0 | Edad>110) %>% select(Edad)
```

Existen varios registros que indican ocurrencias de edades erroneas, entre ellas:

- Un registro que indica una edad de 120
- Un registro que indica una edad de 180
- Un registro que indica una edad de 280
- Un registro que indica una edad de -44


## c2. Construir la tabla de frecuencias de la variable Sitio. ¿Encuentra algún valor que le llame la atención? ¿Qué tipo de error puede ser?


```{r}
freq(internet$Sitio)
```


```{r, echo = FALSE}
internet %>% 
  group_by(Sitio) %>% 
  summarise(Frecuencia = n()) %>% 
  arrange(-Sitio)
```
A continuacion se realiza la tabla de frecuencias para Sitio incluyendo los nombres de la variable.
```{r}
internet %>% left_join(sitios, by=c("Sitio"= "id")) %>% select(Sitio.y) %>% freq()
```
```{r}
internet %>% left_join(sitios, by=c("Sitio"= "id")) %>%
  group_by(Sitio.y) %>% 
  count()
```
```{r}
internet %>% left_join(sitios, by=c("Sitio"= "id")) %>% 
  ggplot(aes(x=Sitio.y))+
  geom_bar(aes(fill=Sitio.y ), color='darkgrey')+
  coord_polar()+
  scale_fill_brewer(palette = 'Spectral')
```

***Rta: los valores validos son del 1 al 7.***

Existen varios registros que cuyos valores escapan a los valores establecidos para la variable categorica sitio, entre ellos:

- Un registro que indica un valor de 8 (no corresponde a ningun valor esperado para esta variable que solo toma los valores del 1 al 7)
- Un registro que indica un valor de 28 (no corresponde a ningun valor esperado para esta variable que solo toma los valores del 1 al 7)


### d. Proceda de forma similar para las variables Temperatura, Autos y Cigarrillos.

#### 1. Temperatura
Construir la tabla de frecuencias.
¿Encuentra algún valor que le llame la atención? ¿Qué tipo de error puede ser?

Exploramos la variable temperatura de manera descriptiva.
```{r}
internet$Temperatura %>% summary()
```

Ordenamos los datos y contamos la cantidad de datos en cada registro.
```{r}
internet %>% 
  group_by(Temperatura) %>% 
  summarise(Frecuencia = n()) %>% 
  arrange(-Temperatura)
```
Se realiza un histograma para ver la distribución de la variable. 
```{r}
internet %>% ggplot(aes(x=Temperatura, fill=Nacionalidad)) +
  geom_histogram(bins = 30, color='black', alpha=0.5)
```
De la misma manera se explora la variable usando boxplots.
```{r}
internet %>% ggplot(aes(x=Temperatura, y=Nacionalidad, fill=Nacionalidad))+
  geom_boxplot()+
  geom_jitter(alpha=0.1, size = 0.4)
```

```{r}
internet %>% 
  select(Temperatura) %>% 
  mutate( Temperatura2 = scale(Temperatura)) %>% 
  filter(Temperatura2< -3 | Temperatura2> 3) %>% arrange(Temperatura)
```

```{r}
internet %>% filter(Temperatura > 40) %>% select(Temperatura)
```
Existen dos registros que cuyos valores escapan a los valores establecidos para la variable temperatura, entre ellos:

- Un registro que indica una temperatura media anual de 94 grados celcius
- Un registro que indica una temperatura media anual de 131 grados celcius


```{r, echo = FALSE, out.width='100%', fig.align='center'}
#Calcular la cantidad de intervalos en los cuales clasificar los registros de acuerdo a la variable temperatura
k = 10 * log(nrow(internet))#dixo
k2 = 1 + 3.322 * log(nrow(internet))#strudges

temperaturas = internet %>% select(Temperatura) %>% 
               mutate(temperatura = cut(Temperatura, breaks  = k2)) %>% 
               group_by(temperatura) %>%
               summarise(fi = n()) %>%
               mutate(f = fi / sum(fi) * 100)

count_bars = round(k2) 
colors = rainbow(count_bars)
internet %>% select(Temperatura) %>% ggplot(aes(x=Temperatura)) + geom_histogram(bins = round(k2), fill=colors, color='black')
```
Tabla de Frecuencias para Temperatura

```{r}
cut_width(internet$Temperatura,5) %>% freq()
```



#### 2. Autos

```{r}
internet$Autos %>% summary()
```

```{r}
internet %>% 
  group_by(Autos) %>% 
  summarise(Frecuencia = n()) %>% 
  arrange(-Autos)
```

```{r}
internet %>% select(Autos) %>% ggplot(aes(x=Autos))+geom_boxplot(fill = 'blue', color='black')

```

```{r}
internet %>% filter(Autos >200)
```

¿Encuentra algún valor que le llame la atención? ¿Qué tipo de error puede ser?

Existe un registro que indica la presencia de 2680 autos en una unica manzana, lo cual indica un claro error en el valor ingresado.

#### 3. Cigarrillos


```{r}
internet$Cigarrillos %>% summary()
```


```{r}
internet %>% group_by(Cigarrillos) %>% summarise(Frecuencia = n()) %>% arrange(-Cigarrillos)
```


```{r}
internet %>% select(Cigarrillos) %>% ggplot(aes(x=Cigarrillos))+geom_boxplot(fill = 'blue', color='black')
```

```{r}

internet %>% filter(Cigarrillos >30)
```

Existen varios registros que cuyos valores son extremadamente elevados al punto de considerarse altamente improbables y erroneos:

- Un individuo que consume 100 cicarrillos mientras utiliza internet
- Un individuo que consume 75 cicarrillos mientras utiliza internet


#### ¿Encuentra algún valor que le llame la atención? ¿Qué tipo de error puede ser?

Existen varios registros que cuyos valores son extremadamente elevados al punto de considerarse altamente improbables y erroneos:

- Un individuo que consume 100 cicarrillos mientras utiliza internet
- Un individuo que consume 75 cicarrillos mientras utiliza internet


#### e. Elimine de la base los valores que no son posibles y que seguramente corresponde a un error de tipeo. Detalle valores/registros que le hayan llamado la atención pero no deban ser eliminados necesariamente.

Errores de Tipeo.

##### Sexo

- Sexo = 0

##### Edad

- Un registro que indica una edad de 120
- Un registro que indica una edad de 180
- Un registro que indica una edad de 280
- Un registro que indica una edad de -44

##### Sitio

- Un registro que indica un valor de 8 (no corresponde a ningun valor esperado para esta variable que solo toma los valores del 1 al 7)
- Un registro que indica un valor de 28 (no corresponde a ningun valor esperado para esta variable que solo toma los valores del 1 al 7)

##### Temperatura
- Un registro que indica una temperatura media anual de 94 grados celcius
- Un registro que indica una temperatura media anual de 131 grados celcius

##### Autos
- Existe un registro que indica la presencia de 2680 autos en una unica manzana, lo cual indica un
claro error en el valor ingresado.

##### Cigarrilos

- Un individuo que consume 100 cicarrillos mientras utiliza internet
- Un individuo que consume 75 cicarrillos mientras utiliza internet

#### e.2. Eliminar Datos Erroneos o Imposibles
```{r}
internet %>% filter(Sexo!=0,
                    Edad>0, Edad<100,
                    between(Sitio, 1,7),
                    Temperatura<50,
                    Autos<500,
                    Cigarrillos<50)

```

#### f. ¿Para cuáles de las variables tiene sentido calcular la media? ¿Y la me- diana?¿Para cuáles de las variables tiene sentido calcular la media? ¿Y la mediana?

Tiene sentido calcular media y mediana paraquellas variables que son numericas, no asi para las categoricas.

```{r warning=FALSE, message=FALSE}
sexo = data.frame(id=c(1,2, -1), Sexo=c('Masculino', 'Femenino', 'Error'))

```

```{r}
internet %>% 
  left_join(sitios, by=c("Sitio"= "id")) %>% 
  left_join(sexo, by=c('Sexo'='id')) %>% 
  select(-c(Sexo, Sitio)) %>% 
  glimpse()
```
#### g ¿Cuáles de las variables le parecen simétricas a partir de estos resúmenes? Confirme estas observaciones mediante un boxplot.

Las variables con mayor simetria son las correspondientes a:

- Autos
- Edad


```{r, echo = FALSE}
internet %>% select(Nacionalidad,
                    Edad,
                    Estatura,
                    Uso,
                    Temperatura,
                    Autos,
                    Cigarrillos) %>% 
  mutate_if(is.numeric, ~scale(.)) %>% 
  pivot_longer(names_to ="Variable", values_to = 'Valor', cols = 2:7) %>% 
  ggplot(aes(x=Valor, y= Variable))+
  geom_boxplot(alpha=0.5)+
  xlim(-3,3)
```
```{r}
#install.packages("ggridges")
```


```{r}
library(ggridges)
```

```{r}
internet %>% select(Nacionalidad,
                    Edad,
                    Estatura,
                    Uso,
                    Temperatura,
                    Autos,
                    Cigarrillos) %>% 
  mutate_if(is.numeric, ~scale(.)) %>% 
  pivot_longer(names_to ="Variable", values_to = 'Valor', cols = 2:7) %>% 
  ggplot(aes(x=Valor, y= Variable, fill=Variable))+
  geom_density_ridges(alpha=0.5)+
  scale_fill_brewer(palette = "Set2")+
  xlim(-3,3)
```


```{r warning=F, message=F}
internet %>% select(Nacionalidad,
                    Edad,
                    Estatura,
                    Uso,
                    Temperatura,
                    Autos,
                    Cigarrillos) %>% 
  mutate_if(is.numeric, ~scale(.)) %>% 
  pivot_longer(names_to ="Variable", values_to = 'Valor', cols = 2:7) %>% 
  ggplot(aes(x=Valor, y= Variable, fill=Variable))+
  geom_density_ridges(alpha=0.5)+
  scale_fill_brewer(palette = "Set2")+
  xlim(-3,3)+
  facet_wrap(~Nacionalidad)
```

#### (h) Calcular la desviación intercuartil y  detectar presencia de valores salvajes moderados y severos.

Funcion para deteccion de valores atipicos
```{r}

select_column <- function(dataframe, column_name) {
  if (column_name %in% names(dataframe)) {
    a = dataframe[[column_name]]
   
    q3 = quantile(a, 0.75)[[1]]
    q1 = quantile(a, 0.25)[[1]]
    riq = q3-q1
    li_salvaje = (q1 - 1.5 * riq)
    ls_salvaje = (q3 + 1.5 * riq )
    li_severo = (q1 - 3 * riq)
    ls_severo = (q3 + 3 * riq )
    df = data.frame(Lim_outliers = c('Li_Salvaje','Ls_Salvaje', 'Li_Severo','Ls_Severo'), 
                    valores = c(li_salvaje, ls_salvaje, li_severo, ls_severo ))
    
    tolerance = 1e-6
    df2 = internet %>% mutate(Categoria = case_when(a < li_salvaje | a > ls_salvaje + tolerance ~ "Salvaje",
                                         a < li_severo | a > ls_severo + tolerance ~ "Severo",
                                         TRUE ~ "Normal")) %>% 
      filter(Categoria != 'Normal') %>% 
      select(column_name, Categoria)
    result = list(valores_criticos = df,
                  df_filtrado = df2)
    return(result)
  } else {
    stop("El nombre de la columna proporcionado no se encuentra en el dataframe.")
  }
}
```

##### Edad
```{r warning=F, message=F}
select_column(internet, 'Edad')$valores_criticos
select_column(internet, 'Edad')$df_filtrado
```

#### Estatura
```{r}
select_column(internet, 'Estatura')$valores_criticos
select_column(internet, 'Estatura')$df_filtrado
```

##### Uso
```{r}
select_column(internet, 'Uso')$valores_criticos
select_column(internet, 'Uso')$df_filtrado
```

##### Temperatura
```{r}
select_column(internet, 'Temperatura')$valores_criticos
select_column(internet, 'Temperatura')$df_filtrado
```

##### Autos
```{r}
select_column(internet, 'Autos')$valores_criticos
select_column(internet, 'Autos')$df_filtrado
```
##### Cigarillos
```{r}
select_column(internet, 'Cigarrillos')$valores_criticos
select_column(internet, 'Cigarrillos')$df_filtrado
```



```{r}
k = 10 * log(nrow(internet))#dixo
k2 = 1 + 3.322 * log(nrow(internet))#strudges
```


```{r}
internet %>% select(Temperatura) %>% 
  mutate(intervalos = cut(Temperatura, breaks  = k2)) %>% 
  group_by(intervalos) %>%
  summarise(fi = n()) %>%
  mutate(f = fi / sum(fi) * 100)
```

```{r}
internet %>% select(Temperatura) %>% ggplot(aes(x=Temperatura))+
  geom_histogram(bins = round(k2), fill = 'blue', color='black')
```

```{r}
internet$Autos %>% summary()
```

```{r}
internet %>% select(Autos) %>% ggplot(aes(x=Autos))+
  geom_boxplot(fill = 'blue', color='black')
```

```{r}
cut(internet$Autos, breaks  = k)
```

```{r}
internet %>% select(Autos) %>% 
  mutate(intervalos = cut(Autos, breaks  = k)) %>% 
  group_by(intervalos) %>%
  summarise(fi = n()) %>%
  mutate(f = fi / sum(fi) * 100)
```

```{r}
internet %>% summary()
```

```{r}
internet %>% select(Nacionalidad,
                    Edad,
                    Estatura,
                    Uso,
                    Temperatura,
                    Autos,
                    Cigarrillos) %>% 
  mutate_if(is.numeric, ~scale(.)) %>% 
  pivot_longer(names_to ="Variable", values_to = 'Valor', cols = 2:7) %>% 
  ggplot(aes(x=Valor, y= Variable))+
  geom_boxplot(alpha=0.5)
```

```{r}
ggplot(internet, aes(x=Estatura)) + geom_boxplot()
```

```{r}
# q3 = quantile(internet$Estatura, 0.75)
# q1 = quantile(internet$Estatura, 0.25)
# riq = IQR(internet$Estatura)
# #1.5 veces es salvaje
# #3 veces es severo
# 
# li_salvaje = (q1- 1.5 * riq)[[1]]
# ls_salvaje = as.numeric(q3 +1.5 * riq )
# 
# li_severo = (q1- 3 * riq)[[1]]
# ls_severo = (q3 +3 * riq )[[1]]
```


## Ejercicio 3

Base de datos: Se han registrado para 49 gorriones las siguientes variables zoo-métricas: - a) Largo total - b) Extensión alar - c) Largo del pico y cabeza - d) Largo del húmero - e) Largo de la quilla del esternón - f) Sobrevida (1) Si, (-1) No


```{r}
gorriones <- read_excel("gorriones.xlsx")
```

```{r}
gorriones %>% head(3)
```

```{r}
gorriones = gorriones %>% mutate(sobrevida = case_when(sobrevida == 1 ~ "Si",
                                           sobrevida == -1 ~"No"),
                                 sobrevida = as.factor(sobrevida))
gorriones
```

```{r}
gorriones %>% summary()
```

(a) Indicar en cada caso de que tipo de variable se trata. Pajaro : ID, Sobrevida : Factor

```{r}
str(gorriones)
```
Largototal, extension, cabeza, humero, esternon son variables continuas (mediciones) por su parte sobrevida es categórica (la vamos a considerar un factor).


(b) Confeccionar un informe para cada variable( univariado). <https://cran.r-project.org/web/packages/summarytools/vignettes/introduction.html>

```{r}
library(summarytools)
```

```{r}
gorriones %>% summary()
```
```{r}
descr(gorriones)
```

(c) Realizar en el caso que corresponda un histograma. Ensayar el número de intervalos que conviene en cada variable, indicar si utiliza algún criterio.

Se calcularon los valores de k (numero de bins en un histograma).
```{r}
k = 10 * log(nrow(gorriones))#dixo
k2 = 1 + 3.322 * log(nrow(gorriones))#strudges

```

Tambien se calculó el ancho del bin para cada variable.

```{r}
gorriones %>% select(-c(sobrevida, pajaro)) %>% pivot_longer(cols=1:5,names_to = "variable", values_to = "valor") %>% 
  group_by(variable) %>% 
  summarise(sd = sd(valor), .groups = "drop") %>% 
  mutate(hbind = sd * nrow(gorriones)**-(1/3))
```

Ejemplo GGPLOT

```{r}
ggplot(gorriones   ,    aes(x=largototal, y = humero))  +
  geom_point(aes( color = extension, size = extension, shape = sobrevida))+
  geom_line()

```

```{r}
#colnames(gorriones)[c(2,3,4,5,6)]
ggplot(gorriones, aes(x=largototal)) +
  geom_histogram(bins = round(k2),fill = 'red', color='black')
  

```

```{r}
ggplot(gorriones, aes(x=largototal)) +
    geom_histogram(binwidth = hlargoT, fill = 'red', color='black' )
```

(d) Realizar un boxplot comparativo para cada una de estas variables par- ticionando por el grupo definido por la supervivencia. ¿Le parece que alguna de estas variables está relacionada con la supervivencia, es decir que toma valores muy distintos en ambos grupos? Analizar en todos los casos la presencia de outliers.

```{r}
ggplot(gorriones, aes(x= humero, y = sobrevida)) +
  geom_boxplot()
```

```{r}
recepcionistas %>% pivot_longer(cols = 2:7, names_to = 'rubrojuez', values_to = 'valores') %>% 
  separate_wider_delim(rubrojuez, delim = ".", names = c("rubro", "juez"))
  
```

#Ojo!!, las variables estan transformadas

```{r}
gorriones %>% select(largototal,
                    extension,
                    cabeza,
                    humero,
                    esternon,
                    sobrevida) %>% 
  mutate_if(is.numeric, ~scale(.)) %>% 
  pivot_longer(names_to ="Variable", values_to = 'Valor', cols = 1:5) %>% 
  ggplot(aes(x=Valor, y= Variable, fill = sobrevida))+
  geom_boxplot(alpha=0.5)
```

```{r}
gorriones %>% select(largototal,
                    extension,
                    cabeza,
                    humero,
                    esternon,
                    sobrevida) %>% 
  mutate_if(is.numeric, ~scale(.)) %>% 
  pivot_longer(names_to ="Variable", values_to = 'Valor', cols = 1:5) %>% 
  ggplot(aes(x=Valor, y= Variable, fill = sobrevida))+
  geom_boxplot(alpha=0.5)
```

(e) Construir gráficos bivariados para las todas las variables, particionan- do por el grupo de supervivencia (un color para cada grupo). ¿Observa alguna regularidad que pueda explicar la supervivencia?

```{r}
library(GGally)
```

```{r}

ggpairs(gorriones, columns = 2:7, aes(color=sobrevida, alpha=0.5))
```

```{r}
ggplot(gorriones, aes(x=largototal, y = extension, color=sobrevida))+
  geom_point(alpha=0.7)+
  geom_smooth(method = lm )
```

(f) Construir la matriz de diagramas de dispersión. ¿Considera que algún par de estas medidas están relacionadas? Estudiar si la asociación de al- gunas de estas medidas es diferente en alguno de los grupos.

```{r}
library("ggcorrplot")
#http://www.sthda.com/english/wiki/ggcorrplot-visualization-of-a-correlation-matrix-using-ggplot2
```

```{r}
cor(gorriones[,2:6])
```

```{r}

ggcorrplot(cor(gorriones[,2:6]), hc.order = TRUE, type = "lower",
   lab = TRUE)
```

## Ejercicio 4

```{r}
razaperros <- read_excel("razaperros.xls")
```

(a) Realizar un gráfico de estrellas por raza (utilizando las variables tamaño, peso, velocidad, inteligencia y afectividad.

```{r}
razaperros
```

```{r}
ggplot(data = razaperros, aes(x = inteligencia)) + geom_bar(fill = "lightblue", colour = "black")+ coord_polar() + 
  facet_wrap(~raza)
```

```{r}
stars(razaperros[,2:6], full=F, cex=0.8, flip.labels = T, labels = razaperros$raza, col.stars = cm.colors(9))
```

```{r}
library(fmsb)
```

```{r}
#raza
raza = razaperros[2,2:7]
data <- rbind(rep(3,6) , rep(0,6) , raza)
 
# Check your data, it has to look like this!
# head(data)

# The default radar chart 
radarchart(data)
```

```{r}
data <- as.data.frame(matrix( sample( 2:20 , 10 , replace=T) , ncol=10))
colnames(data) <- c("math" , "english" , "biology" , "music" , "R-coding", "data-viz" , "french" , "physic", "statistic", "sport" )

data$individual <- c("individual1", "individual2", "individual3")

# El primer individuo
data[1, 1:10] <- c( 20 , 10 , 14 , 8 , 2 , 8 , 4 , 4 , 19 , 14 )

# El segundo individuo
data[2, 1:10] <- c( 10 , 5 , 10 , 4 , 20 , 15 , 8 , 9 , 12 , 17 )

# El tercero individuo
data[3, 1:10] <- c( 5 , 14 , 14 , 8 , 4 , 9 , 4 , 4 , 10 , 12 )

```
